【裁判字號】    97,訴,245
【裁判日期】    970317
【裁判案由】    偽造文書等
【裁判全文】
臺灣臺中地方法院刑事判決          97年度訴字第245號
公  訴  人  臺灣臺中地方法院檢察署檢察官
被      告  乙○○
                    國民
上列被告因偽造文書等案件，經檢察官提起公訴（96年度偵緝字
第3229號），本院判決如下：
    主  文
乙○○行使偽造私文書，足以生損害於他人，處有期徒刑拾月，
減為有期徒刑伍月，如易科罰金，以銀元參佰元（即新臺幣玖佰
元）折算壹日。附表所示支票張背面偽造之吳其陽署押枚，
均沒收。
    事  實
一、乙○○素行極為不佳，前曾犯殺人未遂、脫逃、傷害、侵占
    、違反動產擔保交易法、違反槍砲彈藥刀械管制條例、詐欺
    等罪（均未構成累犯），詎仍不知悔改。乙○○與廖大欽（
    業經不起訴處分確定）於民國（下同）九十三年二月間，共
    同受立驛實業有限公司（以下簡稱立驛公司）之委託，為立
    驛公司之委託人恆利興企業有限公司（以下簡稱恆利興公司
    ）向債務人吳其陽催討積欠之新台幣（下同）五百五十萬元
    帳款。嗣於同年二月間，乙○○與廖大欽前往與吳其陽商談
    債務清償事宜，談及將於四月間簽立協議書，而由廖大欽於
    九十三年四月十八日出面與吳其陽簽立協議書，約定以一百
    萬元和解，並由吳其陽當場交付發票人為紀榮豪，面額分別
    為八十萬元、二十萬元之支票共二張予廖大欽，廖大欽當天
    即將支票二張交給乙○○。詎乙○○收受支票後，因需錢孔
    急，竟基於為自己不法所有之意圖，與吳其陽聯繫稱：欲收
    取現金等語，再於翌日（即九十三年四月十九日），以該八
    十萬元之支票換得八十萬元之現金後，將現金與二十萬元之
    支票均侵占入己。嗣後為向立驛公司交代，而取得來源不明
    如附表所示之支票三張（以下簡稱系爭支票），且明知系爭
    支票背面吳其陽之背書為偽造，竟仍基於行使偽造私文書之
    犯意，在系爭支票背面以吳其陽名義背書後，交由立驛公司
    之甲○○收執，表示系爭支票係吳其陽所交付用以清償債務
    之意，而予以行使，足以生損害於吳其陽。迄系爭支票退票
    ，甲○○向吳其陽查證後，始知上情。
二、案經立驛公司訴請臺灣臺中地方法院檢察署檢察官偵查起訴
    。
    理  由
一、按現行刑事訴訟法為保障被告之反對詰問權，排除具有虛偽
    危險性之傳聞證據，以求實體真實之發見，於該法第一百五
    十九條第一項明定被告以外之人於審判外之言詞或書面陳述
    ，除法律有規定者外，不得作為證據。而刑事訴訟法第一百
    五十九條之一至一百五十九條之四有傳聞法則之例外規定，
    且被告以外之人於審判外之陳述，雖不符前四條之規定，而
    經當事人於審判程序同意作為證據，法院審酌該言詞陳述或
    書面陳述作成時之情況，認為適當者，亦得為證據；當事人
    、代理人或辯護人於法院調查證據時，知有第一百五十九條
    第一項不得為證據之情形，而未於言詞辯論終結前聲明異議
    者，視為有前項之同意，刑事訴訟法第一百五十九條之五定
    有明文。本件檢察官、被告並未就本院以下所引用被告以外
    之人於審判外之陳述有所爭執，且迄於言詞辯論終結前，均
    未主張有刑事訴訟法第一百五十九條第一項不得為證據之情
    形，是應認已同意作為證據，且經本院審酌後，認無不適當
    之情形，應認均有證據能力，合先敘明。
二、訊據被告乙○○對於上揭其曾取走向債務人吳其陽所收取之
    債款現金八十萬元及二十萬元之支票後，未將前揭債款現金
    八十萬元及二十萬元之支票交回給委託人立驛公司，且未得
    委託人立驛公司之同意，即擅自使用該債款現金八十萬元及
    二十萬元之支票，並將附表所示支票三張交給委託人立驛公
    司之代表人甲○○收執，表示系爭支票係吳其陽所交付用以
    清償債務之用，支票背面乙○○之背書係其所為，而背面偽
    造之吳其陽署押三枚，並非其所為，其亦不知係何人所為等
    之事實固坦承不諱，然矢口否認有何前揭行使偽造文書等之
    犯行，辯稱：伊並無侵占及行使偽造文書等之行為，伊所收
    債款現金八十萬元及二十萬元之支票，係交給林陽春四十五
    萬元及二十萬元之支票，伊則取走伊應得之三十五萬元，綽
    號「阿彬」及廖大欽各取走十萬元，後改辯稱：伊確實有交
    付支票款項一百七十五萬元給林陽春云云。惟查（一）、上
    揭事實，業據告訴代表人甲○○指訴稱，告訴人有委託被告
    乙○○向吳其陽收取債務，嗣由被告乙○○交回系爭三張支
    票，且該三張支票背面均有吳其陽及乙○○之背書，惟均未
    獲兌現之事實；及證人吳其陽於偵查中經具結證述稱，（１
    ）、被告乙○○曾於九十三年二月間前往催討債務，並談及
    四月要簽立和解書，九十三年四月十八日係由廖大欽前往簽
    立協議書，吳其陽當場交付發票人為紀榮豪、面額分別為二
    十萬及八十萬之支票二張，然被告以電話告知要拿現金，而
    於翌日交付八十萬元現金予被告以換回支票一張。（２）、
    未曾交付系爭三張支票或於系爭支票背書等情，互核所供情
    節相符。同案被告廖大欽亦供述稱：其有於九十三年四月十
    八日與吳其陽簽立協議書，並將吳其陽開立之支票交給被告
    乙○○，且係由被告乙○○前往找吳其陽拿取現金等之事實
    。（二）、被告乙○○自承其曾取走向債務人吳其陽所收取
    之債款現金八十萬元及二十萬元之支票等語，則被告乙○○
    既明知吳其陽僅交付一張面額二十萬元之支票，其後，其竟
    以系爭三張郡亮公司之支票（背面確有其之背書）交回給告
    訴代表人甲○○，而該三張郡亮公司之支票背面亦均有吳其
    陽之背書，顯非吳其陽所親簽，當為被告乙○○所知悉，且
    被告乙○○於本院九十七年二月四日行準備程序時，到庭供
    述稱，系爭三張郡亮公司之支票背面吳其陽之背書，絕對非
    吳其陽所簽名等語（見本院九十七年二月四日準備程序筆錄
    ），足認被告乙○○有行使偽造私文書之犯意，甚為明灼。
    （三）、被告乙○○雖以前揭情詞置辯，惟證人林陽春於偵
    查中經具結證述稱，被告乙○○未曾交付任何支票或現金給
    其之事實；且被告乙○○自承收回債務人吳其陽所同意和解
    之債款現金僅八十萬元及二十萬元之支票等情，竟其後改辯
    稱，其確實有交付支票款項高達一百七十五萬元給林陽春云
    云，顯與常情不符，要無足取。另被告乙○○復未能舉證以
    實其說，是其前開所辯，無從憑採。且縱有其事，惟被告乙
    ○○對於上揭其受託收取之向債務人吳其陽所取得之債款現
    金八十萬元及二十萬元之支票，其未得委託人立驛公司之同
    意，亦無權擅自使用該債款現金八十萬元及二十萬元之支票
    ，其無權擅自處分，即有侵占行為。其為掩飾上開犯行，復
    將明知附表所示背面有偽造之吳其陽署押之支票三張交給委
    託人立驛公司之代表人甲○○收執，而予以行使，詳如前述
    ，其有行使偽造文書之犯行，亦堪資肯認，無從卸責。此外
    ，復有發票人為郡亮企業有限公司廖坤亮、面額二十五萬元
    、背面有乙○○背書，及偽造之「吳其陽」背書之支票影本
    共三張、郡亮企業有限公司之票據信用資訊連結作業查詢明
    細表一份（證明該公司最近一年退票張數多達五百四十一張
    ，金額高達一億二千多萬元，顯然系爭支票係屬不能兌現之
    芭樂票。）、九十三年四月十八日簽立之協議書一份、發票
    人為紀榮豪之支票影本二份、存證信函、契約書等在卷足資
    佐證。是綜據上述，被告乙○○空言否認，所辯無非臨訟畏
    罪飾卸之詞，要無足採，事證已臻明確，被告乙○○犯行洵
    堪認定。
三、核被告乙○○所為，係犯刑法第二百一十六條、第二百一十
    條之行使偽造私文書及同法第三百三十五條第一項之侵占罪
    。按為他人處理事務之人所為之侵占，為特殊之背信行為，
    故侵占罪成立時，雖其行為合於背信罪之構成要件，亦當論
    以侵占罪，而不應論以背信罪。又被告並非告訴人之員工，
    僅因當時被告經濟困難，故同意由被告與廖大欽一起處理債
    務等情，業據證人甲○○到庭陳述明確，故被告顯非以此為
    業之人，被告自亦無從成立業務侵占罪，併於敘明。被告所
    犯上開二罪間，有方法結果之牽連關係，為牽連犯，應從一
    重之刑法第二百一十六條、第二百一十條之行使偽造私文書
    罪處斷。爰審酌被告乙○○犯罪之動機、目的、手段、品行
    極為不佳，詳如前述，此有台灣台中地方法院檢察署刑案資
    料查註紀錄表一份在卷可按、所生危害及犯罪後猶飾詞狡賴
    犯行，毫無悔意，且犯罪後迄今仍未與告訴人達成民事和解
    ，取得諒解，犯後態度不佳等一切情狀，量處如主文所示之
    刑，以資懲儆。附表所示支票三張背面偽造之吳其陽署押三
    枚，均應依刑法第二百十九條之規定，不問屬於犯人與否，
    均併予宣告沒收之。查被告行為後，刑法第四十一條第一項
    前段有關易科罰金折算之標準，業經總統於九十四年二月二
    日公布修正，自九十五年七月一日施行，由「得以一元以上
    三元以下折算一日，易科罰金」，並適用修正前罰金罰鍰提
    高標準條例第二條（現已刪除）之規定，提高為「得以新台
    幣一千元、二千元或三千元折算一日，易科罰金」，且刪除
    「因身體、教育、職業、家庭之關係或其他正當事由，執行
    顯有困難者」之條件，依修正施行後刑法第二條第一項「行
    為後法律有變更者，適用行為時之法律。但行為後之法律有
    利於行為人者，適用最有利於行為人之法律」之規定，比較
    修正前後刑法第四十一條第一項前段之規定，修正後之規定
    ，並未較有利於被告，故本件應適用被告行為時即修正前刑
    法第四十一條第一項前段及修正前罰金罰鍰提高標準條例第
    二條之規定，諭知易科罰金之折算標準，即應以銀元三百元
    折算一日，經折算為新台幣後，應以新台幣九百元折算一日
    ，併予敘明。又被告行為後，刑法第五十五條後段關於牽連
    犯「犯一罪而其方法或結果之行為犯他罪名者，從一重處斷
    」之規定，業經總統於九十四年二月二日公布修正予以刪除
    ，並自九十五年七月一日施行。而刑法第五十五條後段關於
    牽連犯之規定刪除後，原規定之犯一罪而其方法或結果之行
    為犯他罪名者，除依具體情況認有想像競合犯之情形外，應
    按數罪併罰之原則論處，依修正施行後刑法第二條第一項「
    行為後法律有變更者，適用行為時之法律。但行為後之法律
    有利於行為人者，適用最有利於行為人之法律」之規定，比
    較刪除前後刑法第五十五條後段關於牽連犯之規定，刪除後
    之規定，並未較有利於被告，故應適用被告行為時即刪除前
    刑法第五十五條後段關於牽連犯之規定論處，亦此敘明。次
    按刑法於九十四年一月七日修正，於被告行為後之九十五年
    七月一日施行。修正後之刑法第二條第一項明定：「行為後
    法律有變更者，適用行為時之法律。但行為後之法律有利於
    行為人者，適用最有利於行為人之法律。」惟前述規定，係
    規範行為後「法律變更」所生新舊法比較適用之準據法，故
    被告行為後刑法條文之修正，對於被告並無有利或不利之情
    形者（例如新舊法處罰輕重相同，犯罪構成要件亦無寬嚴之
    別等），即無適用修正後刑法第二條第一項之規定比較新舊
    法適用之問題。被告所犯前開刑法第二百一十六條、第二百
    一十條之行使偽造私文書及同法第三百三十五條第一項之侵
    占罪，犯罪時間均在九十六年四月二十四日減刑基準日之前
    ，經核並無中華民國九十六年罪犯減刑條例第三條不予減刑
    之規定，而符合該條例第二條第一項第三款之規定，予以減
    刑，並諭知易科罰金之折算標準。
據上論斷，應依刑事訴訟法第二百九十九條第一項前段、刑法第
二條第一項前段、第二百一十六條、第二百一十條、第三百三十
五條第一項、第二百十九條、修正前刑法第五十五條、第四十一
條第一項前段、中華民國九十六年罪犯減刑條例第二條第一項第
三款、第七條、第九條、罰金罰鍰提高標準條例第一條前段、修
正前罰金罰鍰提高標準條例第二條，現行法規所定貨幣單位折算
新台幣條例第二條，判決如主文。
中    華    民    國    97    年    3     月    17    日
                  刑事第六庭    審判長法  官  洪俊誠
                                      法  官  唐敏寶
                                      法  官  高英賓
以上正本證明與原本無異。
如不服本判決，應於判決送達後10日內向本院提出上訴狀，上訴
於臺灣高等法院臺中分院（應敘述具體理由並附繕本）。
上訴書狀如未敘述理由，應於上訴期間屆滿後20日內補提理由書
於本院。
                                      書記官  蕭榮峰
中    華    民    國    97    年    3     月    17    日
附錄論罪科刑實體法條文：
刑法第210條：
偽造、變造私文書，足以生損害於公眾或他人者，處五年以下有
期徒刑。
刑法第216條：
行使第二百十條至第二百十五條之文書者，依偽造、變造文書或
登載不實事項或使登載不實事項之規定處斷。
刑法第335條第1項：
意圖為自己或第三人不法之所有，而侵占自己持有他人之物者，
處五年以下有期徒刑、拘役或科或併科一千元以下罰金。
（罰金部份業經提高10倍為壹萬元）
刑法第219條：
偽造之印章、印文或署押，不問屬於犯人與否，沒收之。
附表：
┌─┬─────┬──────┬──────┬───┐
│編│支票號碼  │發票日      │發票人      │面額  │
│號│          │            │            │      │
├─┼─────┼──────┼──────┼───┤
│1 │SDA0000000│93年7月10日 │郡亮企業有限│25萬元│
│  │          │            │公司廖坤亮  │      │
├─┼─────┼──────┼──────┼───┤
│2 │SDA0000000│93年9月10日 │同上        │25萬元│
├─┼─────┼──────┼──────┼───┤
│3 │SDA0000000│93年11月10日│同上        │25萬元│
└─┴─────┴──────┴──────┴───┘


司法院資訊處製作；財團法人民間司法改革基金會備份。
